最高法院刑事判決　　　　　　　九十六年度台上字第九九四號
上　訴　人　　甲○○
選任辯護人　　林永頌律師
上列上訴人因強盜案件，不服台灣高等法院中華民國九十三年六
月十五日第二審判決（九十三年度上訴字第八五號，起訴案號：
台灣士林地方法院檢察署九十一年度偵字第二六一五號），提起
上訴，本院判決如下：
    主  文
上訴駁回。
    理  由
本件原判決認定上訴人甲○○意圖為自己不法所有，於民國九十
年八月一日上午八時二十分許，在台北縣汐止市○○○路○段一
七五號養雞場前，矇面並頭戴安全帽侵入車號３Ｂ─７３１６號
自小客車右前座，持類似瑞士刀足以刺傷人體客觀上可為兇器之
小刀，架在駕駛人花惠芬頸部，並以預藏之口罩罩住花惠芬雙眼
，喝令其不准動，致使花惠芬不能抗拒，進而強取花惠芬皮包內
之現金新台幣（下同）二萬餘元、駕照及國際牌ＧＤ９０型行動
電話（以下簡稱手機，序號為：000000000000000 號）一具，得
手後逃逸。嗣經警方依據花惠芬遭強盜之手機序號，循線於九十
一年二月二十五日在台北縣汐止市○○街一號前查獲上訴人等情
。係以上開事實，經訊之上訴人矢口否認涉有上開強盜犯行，辯
稱：伊因準備於高雄開設小吃店，於九十年七月三十一日即南下
高雄，嗣發現準備不及（後來改在八月八日開幕），翌日即八月
一日晚間始北上至家中拿電視機，故不可能於上開時間即八月一
日上午在案發地點犯案；又伊並未持有被害人花惠芬前揭遭搶之
手機，不知道伊使用之手機門號通聯紀錄何以會顯示被害人之手
機序號，可能係手機序號有重覆，甚至被害人之手機之序號根本
非000000000000000 號云云。經查：（一）被害人花惠芬於前開
時、地，被他人以上述方法，強盜前揭財物之事實，業據被害人
於警詢及第一審訊問時指證明確。被害人遭強盜之國際牌ＧＤ９
０型手機，原廠所編製之序號為000000000000000 號，有遠傳電
信股份有限公司（下稱遠傳公司）雙向通話明細表一紙在卷足據
。（二）上揭被害人之手機，於九十年八月一日上午九時十五分
十四秒開始，即被插上以上訴人配偶陳鳳琪名義申請之00000000
00號電話晶片卡持續通話使用；依上訴人及證人劉秀珍、諸葛蕙
之陳述，其中通話對象林晸（九十年八月一日上午九時四十七分
五秒及九時四十七分二十秒）、劉秀珍（九十年八月一日晚上十
一時四十五分八秒）、諸葛蕙（九十年八月二日上午十一時十分
二秒及十一時四十分二秒），均係上訴人個人認識之友人，與陳
鳳琪無關；其後，於九十年八月八日凌晨二時十六分二十九秒、
九十年八月十一日下午四時三十二分二十八秒，被害人之手機再
改插上上訴人所申請之0000000000號電話晶片卡通話使用；迨至
於九十年八月十五日，又插上上訴人所申請之0000000000號電話
晶片卡通話使用等事實，分別有和信電訊股份有限公司（下稱和
信公司）查詢資料、該公司0000000000號門號申請者資料暨通聯
紀錄、中華電信股份有限公司查詢資料、台灣大哥大股份有限公
司之查詢資料及該公司0000000000號門號申請者資料各一紙附卷
可按。而前揭0000000000、0000000000、0000000000號等三個行
動電話門號實際上均由上訴人交替使用，該等門號並無借給他人
使用之情形，亦據上訴人供承在卷，並經證人即上訴人配偶陳鳳
琪於警詢中陳述明確。足認被害人遭強盜之手機於案發後確係由
上訴人使用。（三）依上揭上訴人持有之0000000000號門號通聯
紀錄之記載，九十年八月一日上午八時五十分三十二秒及八時五
十分三十七秒，上訴人先後收到兩通電話，所使用通訊之基地台
均坐落基隆市○○區○○路七六號，而該基地台所在之實踐路即
位處基隆市七堵區與台北縣汐止市交界處，此與本件案發之台北
縣汐止市○○○路○段一七五號相當接近，此為上訴人所不否認
，足見上訴人在九十年八月一日上午八時許，確在案發之台北縣
汐止市○○○路○段一七五號附近。若再對照被害人遭強盜侵入
車內之時間約在九十年八月一日上午八時二十分許，被害人並證
稱﹕過程前後約二、三十分鐘等語，意即九十年八月一日上午八
時五十分之前，被害人遭強盜之手機甫脫離被害人之持有。而上
訴人於九十年八月一日上午八時五十分三十二秒及八時五十分三
十七秒，尚以其自己之0000000000號手機接收電話，但自於同日
九時十五分十四秒開始，上訴人即將其妻陳鳳琪名義之00000000
00號電話晶片卡放入被害人之手機內使用。（四）不僅如此，依
上訴人持有之0000000000號電話之通聯紀錄，可知強盜發生前或
強盜甫完成時，即九十年八月一日上午七時五十分四十秒至八時
五十分三十七秒之間，該電話前後共接收四通撥入之電話，其時
上訴人所使用之0000000000號電話之序號仍為 000000000000000
號；但強盜發生後之九時十五分十四秒，上訴人以相同電話撥出
0000000000號電話，以及其後於同日上午九時四十七分五秒、九
時四十七分二十秒接聽林晸名下0000000000號打來之兩通電話，
均顯示出被害人被強盜之本案手機序號即 000000000000000。足
見在被害人被強盜之前後，上訴人均曾使用門號為0000000000之
手機，但強盜前、後顯示之序號卻不相同，上訴人曾將電話晶片
置入被害人手機內使用之事實，足可認定。（五）本案因行為人
頭戴安全帽並矇面，被害人且遭口罩遮住眼睛，未能看見行為人
之面貌，但該行為人之身材確實與上訴人之身材看起來很接近，
九十一年二月二十四日警詢時聽上訴人的聲音，結果認為與當時
行為人的聲音很像等事實，亦據被害人於審理中到庭證述在卷。
（六）綜上所述，因上訴人在本案犯罪時間後六個月始獲案，致
犯罪之其餘贓物不能查獲，然觀諸本案被害人之手機在上午八時
五十分左右遭強盜，其後於同日上午九時十五分十四秒隨即換上
上訴人之電話晶片卡通話，亦即手機被強盜後二十餘分鐘內，上
訴人即持有並使用被害人所有之手機；上開時間內，上訴人之行
蹤且均在犯罪現場附近（詳後述），在如此短促之時間內，上訴
人顯不可能是透過其餘管道取得被害人之手機。若再參以被害人
描述之行為人之聲音、身材，與上訴人相近，足可認定上訴人即
係強盜案之行為人。（七）上訴人辯解及有利上訴人證據不足採
之理由：1.上訴人辯稱：案發當日上午上訴人人在高雄處理開幕
事宜，故不可能在案發現場犯案云云。然依證人即上訴人之胞妹
周淑玲於第一審訊問時證稱：「（是否記得你們餐廳何時開？）
本來是八月一日開幕，因為菜色沒有準備好，所以後來改為八月
八日開」、「（八月一日沒有開幕的情形如何？）因為我們店是
頂來的，是七月底認為八月一日無法開幕，所以才改為八月八日
，不是八月一日當天決定不開店」、「（是否記得八月一日當天
上訴人有無去高雄？）我知道上訴人七月底有回去高雄，因為我
一直打電話叫他回來，至於他八月一日是否有在高雄，我記得不
太清楚」等語（見第一審九十二年七月三十日訊問筆錄）。可知
上訴人早在九十年七月底即知悉八月一日無法如期開幕，上訴人
所辯八月一日在高雄處理開幕事宜，嗣發現準備不及趕回台北云
云，並不可採。況依前揭上訴人使用之0000000000號行動電話通
聯紀錄顯示，上訴人於九十年八月一日上午八時五十分三十二秒
、上午八時五十分三十七秒、上午九時十五分十四秒、上午九時
四十七分五秒、上午九時四十七分二十秒、下午五時十五分五十
二秒、晚上十一時三十一分、晚上十一時四十五分八秒分別有通
話之紀錄，該八通電話所使用之基地台僅有基隆市○○區○○路
七六號、基隆市○○區○○街二二號及台北縣汐止市○○路○段
四三七至四四七號等三處，而該三個基地台都位在台北縣汐止市
與基隆市七堵區的交界附近，亦即本案案發地點附近。足見上訴
人於九十年八月一日當天早上不僅未到高雄，更係在台北縣汐止
市及基隆市七堵區交界附近，所辯不在場，顯與事實不符。2.上
訴人辯稱：被害人所指之被害時間，上訴人在另一處消費，並聲
請原審調閱慶豐銀行之信用卡。然上訴人於八月一日雖有一筆交
易，然其消費時間在該日之下午一時十九分，此有慶豐銀行股份
有限公司九十三年二月二十六日及同年四月七日函可按。上訴人
關於此部分之辯解，亦不足為有利上訴人之認定。3.上訴人辯稱
：被害人指歹徒係戴安全帽、口罩進入車內云云，足見本案歹徒
係騎機車離開，然上訴人或配偶陳鳳琪均無機車云云。然查，被
害人於第一審訊問時係稱：「他後來如何離開我不知道」等語（
見第一審卷第一０一頁），亦即並未指歹徒騎機車，上訴人僅以
被害人供述行為人戴安全帽，即推認行為人係騎機車，應屬臆測
。縱認行為人係騎機車，而本案行為時，上訴人與其妻陳鳳琪並
無登記於名下之機車（見交通部公路總局台北區監理所九十三年
二月二十六日函），仍不能逕認上訴人非行為人，蓋取得機車管
道頗多，借用、偷用等等，均有可能，自不能以上訴人或其妻均
無名下之機車，即排除上訴人係行為人。4.上訴人又辯稱：被害
人手機之序號出現在上訴人行動電話之通聯紀錄中，可能係行動
電話序號重覆之故云云。惟查手機之序號，係行動電話製造廠商
取得國際性組織ＦＣＣ之核准才得使用，其係一三十二位元之二
進制碼，是用來識別陸地行動電話系統行動話機之安全號碼，此
號碼應在製造廠內設定且無法加以更改，每支行動電話之序號均
不相同，有其專屬性等情，有最高法院八十八年度台上字第三九
０號、八十八年度台非字第二五號判決可參。手機序號既係用來
辨識不同之行動電話機，當無同一組手機序號出現於二支行動電
話之可能，上訴人辯稱可能係行動電話之話機序號重覆云云，實
不足採。上訴人自此又改稱：販賣手機之廠商即松下資訊科技股
份有限公司已函覆法院，表示因出賣時未登記，故無法查得序號
為：000000000000000 號之國際牌ＧＤ９０型手機係出賣予何人
，故被害人所指其遭強盜之手機是否即係上開序號，即有疑問云
云。然查，每一手機於出廠時均有專屬之序號，不同手機不致有
相同序號，已如上述。不僅如此，被害人報案時自承其被強盜之
手機之號碼為0000000000（見偵查卷第一八頁），觀諸該電話之
通聯紀錄，可知，自九十年七月三十日十一時二十七分二十四秒
至同年月三十一日十八時十五分二十一秒，被害人之0000000000
電話共有八通撥、接電話之紀錄，每次通話紀錄，除顯示發話方
及受話方之電話號碼外，並顯示被害人手機之序號為0000000000
00000 （見偵查卷第二七頁）。再觀諸前述上訴人輪流使用之三
支行動電話之通話紀錄，可知在本案犯罪後之不同時間，曾顯示
被害人手機之序號，其中上訴人使用之0000000000號電話，更顯
示犯罪前之手機序號與犯罪後之手機序號不同。此即係同一張電
話晶片卡，被分別使用在不同之手機之結果。上訴人所辯不能證
明被害人之手機序號即係000000000000000 號云云，自不可採。
應附帶一提者，0000000000號電話，於八月一日上午九時十五分
十四秒之通話，所顯示之序號為「00000000000000」，與其他時
間內所通話所顯示之「000000000000000 」號，略有不同（見偵
查卷第四一頁筆錄）。然若稍加比較，即可推知前者為十四位數
，後者為十五位數，其差別為前者少了個位數「0」 ，明顯可知
係排列時未對齊所造成，難謂係同一手機出現不同之序號。5.第
一審公設辯護人為上訴人辯稱：依0000000000號電話之通聯紀錄
，可知當天八時五十分三十二秒之通聯基地台位置為基隆市○○
區○○路七六號七樓，而和信公司稱：基隆市○○區○○路七六
號七樓基地台之通訊範圍含福六街、福五街、百三街、百五街、
百一街、實踐路、明德三路及北基公路等語。但案發之台北縣汐
止市○○○路○段一七五號最近基地台為同縣市○○路○段四三
七至四四七號及同縣市○○路二九號，可見上訴人當時使用該門
號之範圍並不包括案發現場附近，故上訴人自非行搶之歹徒云云
。惟查，本強盜案約於九十年八月一日上午八時五十分前完成，
已如上述，因之上訴人於上午八時五十分三十二秒通訊時，應該
已經離開犯罪現場，且以行動電話基地台之設置，其通訊範圍之
邊緣多相互重疊涵蓋，通訊時選擇使用之基地台並受地形地物與
基地台天線角度之影響，而基隆市○○區○○路七六號七樓基地
台事實上距離案發之台北縣汐止市○○○路○段一七五號附近十
分接近，上訴人在案發現場通訊亦未必是利用台北縣汐止市○○
路○段四三七至四四七號或同市○○路二九號之基地台；更何況
上訴人既已離開現場，其通訊時所使用之基地台即可能因人之移
動而變更。亦即不能僅以上訴人於上午八時五十分三十二秒使用
基隆市○○區○○路七六號七樓基地台通訊之事實，即推認上訴
人於上午八時五十分之前其人不在案發之台北縣汐止市○○○路
○段一七五號附近。其次，上訴人除於上午八時五十分三十二秒
有通訊紀錄外，隨後在上午九時十五分十四秒，另將自己之電話
晶片卡置入被害人遭強盜之手機，撥出0000000000號電話，當時
上訴人所使用之基地台位於基隆市○○區○○路二二號之基地台
，該基地台雖亦在基隆市七堵區與台北縣汐止市交界附近，但位
置係在前揭實踐路之基地台之東側，亦即離台北縣汐止市更遠一
些。由此等電話通聯紀錄所示，上訴人在九十年八月一日上午八
時五十分至九時十五分之間，係向東移動而逐漸遠離台北縣汐止
市之案發地點，實際上與前揭上訴人於上午八時五十分之前在台
北縣汐止市○○○路○段一七五號附近犯案之事實並無違背。6.
上訴人另以本案犯罪後之八月二日之通聯紀錄，顯示證人許新來
、紀國川二人之電話，曾與被害人手機序號之電話有通話紀錄（
按：也就是與上訴人使用之0000000000號電話有通話紀錄），但
該二證人到法院證述均不認識上訴人，足見上訴人未使用被害人
之手機云云。然對話者雙方，不必然認識，對話之原因亦有多端
，更有可能撥錯電話，不能以上訴人與許新來、紀國川不認識，
即推認上訴人不可能受話。此由證人紀國川證稱：我不認識上訴
人，但我的電話二十四小時不關機，可能我睡醒後有來電顯示，
所以回電等語（見原審九十三年四月十二日筆錄），即可印證。
若再參照紀國川與前述行動電話之通話時間，分別為零秒、十秒
及五秒（見偵查卷第四一頁），應可認紀國川所述，可以採信。
至於與許新來之通話，亦僅有一通，時間為八秒，從此即不再有
通話紀錄，有可能係相同情形。因之許新來經原審傳喚雖未到庭
，因不影響於事實之認定，自不必再行傳、拘。7.上訴人雖另質
疑電話序號有盜拷可能。然觀諸前述說明，應可排除。又縱認被
害人使用之手機係經人盜拷者，然依上述之說明，可知手機之使
用，確係自被害人移轉為上訴人，不因序號經盜拷而影響本案事
實之認定。8.上訴人雖質疑被害人之指認不可靠。然如上所述，
原審係綜合前述通聯紀錄、被害人之指述、犯罪時上訴人所在之
地緣、上訴人之辯解見其情虛，為全盤之判斷，並非單以被害人
之指認作為認定上訴人犯罪事實之依據。9.上訴人另以其經濟、
家庭、婚姻、工作狀況均佳，實無淪為行搶之徒之動機，並以其
手機多支，應不致有更換晶片之使用之愚行云云。然此等事實，
無關犯罪構成要件之認定，不能作為有利上訴人之認定。（八）
綜上，上訴人所辯並不可採，本件事證明確，上訴人犯行可以認
定，應依法論科。為原判決所依憑之證據及認定之理由，並指駁
上訴人之辯解。按強盜罪之構成，固以其所實施之強暴、脅迫是
否已達於使人不能抗拒之程度為必要，然是否不能抗拒，應就社
會一般通念，在客觀上是否足以抑制被害人之意思自由為斷。且
強盜罪之行為人所施用之不法方法，祇須抑壓被害人之抗拒，足
以喪失其自由意思為已足，縱令被害人實際並無抗拒行為，於強
盜罪之成立仍不生影響。本件被害人在車內遭上訴人脅迫，雙眼
且遭口罩遮住視線，根本無從脫身，且上訴人持刀架在被害人頸
部，徵諸社會一般通念已足以壓制被害人之意思決定與行動自由
。被害人亦證稱「（為何當時你沒有反抗？）因為他有刀子，我
當時一直哭，不敢反抗」等語（見原審九十二年十一月七日審判
筆錄），堪認被害人受脅迫時已喪失其自由之意思，而達到無法
抗拒之程度。上訴人手持足以作為兇器之刀器強取被害人之財物
，合於刑法第三百二十一條第三款之加重條件，所為係犯刑法第
三百三十條第一項加重強盜罪。起訴書之「證據並所犯法條」欄
雖記載上訴人係犯刑法第三百二十八條第一項之強盜罪，然上訴
人該持刀強盜之事實已明確記載於起訴書之犯罪事實欄中，應認
已經起訴。上訴人所為原合於懲治盜匪條例第五條第一項第一款
之罪之構成要件，惟上訴人行為後，懲治盜匪條例業於九十一年
一月三十日經總統公布廢止，並於同日修正公布刑法第三百三十
條第一項，均於同年二月一日生效，又懲治盜匪條例雖經廢止，
但因廢止同時業已修正刑法相關法條，立法目的旨在以修正後之
刑法相關法條取代該條例部分相關法條，且因該條例廢止前，與
新修正之刑法相關法條，均有刑罰規定，就此而言，自屬刑法第
二條第一項所謂之行為後法律之變更，自應就行為時有效之懲治
盜匪條例與裁判時之法律即修正後刑法相關規定比較適用。查修
正後刑法第三百三十條第一項之罪，其法定刑為七年以上有期徒
刑，相較於行為時懲治盜匪條例第五條第一項第一款之罪法定刑
為無期徒刑或七年以上有期徒刑，自以新法有利於上訴人，依刑
法第二條第一項前段之規定，應適用最有利於上訴人之新法，即
裁判時之刑法第三百三十條第一項。因認第一審判決比較新、舊
法律之適用後，適用刑法第二條第一項前段、第三百三十條第一
項之規定，論上訴人以意圖為自己不法之所有，攜帶兇器，以脅
迫至使不能抗拒，而取他人之物之罪，並審酌上訴人犯罪動機、
手段、對被害人之危害程度及其犯罪後否認犯行等一切情狀，量
處有期徒刑七年二月，並敘明扣案之序號為000000000000000 號
國際牌ＧＤ９０行動電話為上訴人之胞妹周淑玲交付上訴人使用
，並非被害人遭搶之贓物，又非供犯罪所用之物，自無從加以沒
收；至於上訴人強盜所使用類似瑞士刀之小刀乙支、口罩兩個及
安全帽乙頂，並未扣案，亦無證據足認其現仍存在，爰不併予沒
收，第一審判決認事用法均無不當，量刑亦稱妥適，予以維持，
駁回上訴人在第二審之上訴。經核原判決於法尚無違誤。按認事
採證、證據之取捨及證據證明力之判斷，俱屬事實審法院之職權
，茍無違背證據法則，自不能指為違法。又訴訟程序雖係違背法
令而顯然於判決無影響者不得為第三審之上訴理由。查上訴意旨
以原判決論處上訴人有本件強盜犯行違背法令，主要重點在於被
害人花惠芬遭強盜之國際牌ＧＤ９０型手機（原廠所編製之序號
為00000000 0000000號）有遭盜拷之可能，而原審未待和信公司
回函即為判決，違背法令等情。經查原審綜合其調查證據之結果
，以被害人使用之手機遭強盜後，確係自被害人移轉為上訴人使
用，應可排除被害人使用之手機有遭盜拷之可能，被害人花惠芬
遭強盜之國際牌ＧＤ９０型手機是否遭盜拷，並不影響本件事實
之認定，如上已分別在判決內詳述其認事採證、證據取捨及判斷
之理由，並指駁上訴人之辯解，核與證據法則並無違背，為其職
權之適法行使，雖原審未待和信公司回函即為判決，但不影響本
件事實之認定，自不能指為違法。其餘上訴意旨所指各節，或為
單純事實之爭執，或為訴訟程序雖係違背法令但於原判決之主旨
不生影響之事項；或為原審已審酌屬認事採證、證據取捨及判斷
之範疇，為其職權之適法行使，並無違背證據法則之情形；或事
證已臻明確並無再為傳訊調查必要之裁量事項，亦無上訴意旨所
指違背法令之情形；核均非法律規定得為第三審上訴理由之違法
情形。應認其上訴為無理由，予以駁回。
據上論結，應依刑事訴訟法第三百九十六條第一項，判決如主文
。
中　　華　　民　　國　九十六　年　　二　　月 　十五 　日
                      最高法院刑事第四庭
                          審判長法官  莊　登　照
                                法官  洪　明　輝
                                法官  黃　一　鑫
                                法官  林　秀　夫
                                法官  徐　昌　錦
      本件正本證明與原本無異
                                      書  記  官
中　　華　　民　　國　九十六　年　　二　　月　二十六  日
                                                      G
附錄本案論罪科刑法條
刑法第三百三十條
犯強盜罪而有第三百二十一條第一項各款情形之一者，處七年以
上有期徒刑。
前項之未遂犯罰之。
